臺灣高等法院刑事判決　　　　　　 92年度上更(二)字第547號
上　訴　人
即　被　告　丁○○
選任辯護人　許文生律師
　　　　　　王東山律師
　　　　　　李美寬律師
上　訴　人
即　被　告　甲○○○
選任辯護人　呂傳勝律師
　　　　　　呂丹琪律師
　　　　　　陳鄭權律師
上列上訴人因違反貪污治罪條例案件，不服臺灣新竹地方法院87
年度訴字第237號，中華民國88年11月30日第一審判決（起訴案
號：臺灣新竹地方法院檢察署86年度偵字第5983號），提起上訴
，經判決後，由最高法院第二次發回更審，本院判決如下：
    主  文
原判決撤銷。
丁○○連續依據法令從事公務之人員，對於主管之事務，明知違
背法令，直接圖其他私人不法利益，因而獲得利益，處有期徒刑
柒年，褫奪公權肆年。
甲○○○共同連續行使公務員明知為不實之事項，而登載於職務
上所掌之公文書，足以生損害於公眾，處有期徒刑貳年，犯罪所
得新台幣捌萬元沒收。
    事  實
一、丁○○係新竹縣湖口鄉公所清潔隊隊長，職司新竹縣湖口鄉
    公所清潔隊內除經費及重大工程外，所有一般性業務之承辦
    兼決行等業務，為依據法令從事於公務之人員，而其所轄新
    竹縣湖口鄉垃圾衛生掩埋場之有效容積量僅十七萬八千八百
    一十立方米，且依據民國（下同）八十四年五月間新竹縣湖
    口鄉鄉民代表會第十五屆第二次定期大會議決通過，凡傾倒
    灰渣雜木廢土等至新竹縣湖口鄉垃圾衛生掩埋場者，須收費
    每立方米新台幣（下同）二百八十元，一般生活廢棄物事業
    廢棄物，每噸七百元，以防止任意傾倒廢棄物造成二度公害
    。
二、適因台北縣政府嚴格要求轄區內一般工程之申請「開工」及
    「完工」，均須領有合法掩埋場之「廢土進場棄置同意公函
    」及「廢土棄置完成證明書」等文件始得開工或完工，業者
    只好轉向台北縣以外之垃圾衛生掩埋場以取得上開證明文件
    。而李文吉、李文龍兄弟二人在台北縣樹林鎮○○街二一之
    一號共同經營「福記九連有限公司」（下稱福記九連公司）
    ，本身並未直接承攬工程廢土之開挖，而是以販賣「廢土進
    場棄置同意公函」及「廢土棄置完成證明書」為業。李文吉
    、李文龍二人透過甲○○○取得上開同意公函及證明書，其
    二人與甲○○○約定，凡由甲○○○代理李文吉、李文龍二
    人（以福記九連公司等名義申請，詳如附表所示）向新竹縣
    湖口鄉公所提出「廢土進場棄置」申請及「廢土棄置完成證
    明」申請時，李文吉、李文龍二人為酬謝甲○○○，於每取
    得前開「同意棄置公函」一份後，依新竹縣湖口鄉公所公文
    中所核准棄置容量每立方米十元計之酬勞予甲○○○。李文
    吉、李文龍二人則再以每立方米約四十元之價金販賣與不特
    定之土方承包商或營造廠商，該土方或營造廠商則持上開公
    文以向台北縣政府申請獲准開工或申報完工。李文吉、李文
    龍二人並於最後實際取得每一個案之「廢土棄置完成證明公
    函」時，再給付甲○○○二萬元之酬庸。
三、詎丁○○未詳細斟酌「福記九連公司」究竟有無實際從事工
    程之開挖，竟於李文吉、李文龍透過甲○○○為申請時，明
    知新竹縣湖口鄉垃圾衛生掩埋場之有效容積量僅十七萬八千
    八百一十立方米，且依據八十四年五月間新竹縣湖口鄉鄉民
    代表會第十五屆第二次定期大會議決通過，凡傾倒灰渣雜木
    廢土等至新竹縣湖口鄉垃圾衛生掩埋場者，須收費每立方米
    二百八十元，傾倒一般生活廢棄物事業廢棄物，每噸七百元
    ，以防止任意傾倒廢棄物造成二度公害等事實及議決，竟對
    於其主管之事務，基於圖利李文吉、李文龍、甲○○○之概
    括犯意，均未予詳細核對數量及管制，而均予核准發文同意
    傾倒或開具棄置完成證明書。甲○○○則於新竹縣湖口鄉垃
    圾衛生掩埋場須乾淨廢土掩埋時再行購買提供，計自八十五
    年七月間起，迄八十六年一月間止，丁○○連續共二十三次
    ，未經審核及管制，亦未依規定收取費用，即濫行簽註決行
    核發如附表所示編號三、四、十二至十九、二一至二七、三
    ○至三三、三五、三六（原編號一、六、八、九，編號二、
    七均有重複，編號五，以上均於核准後經發函暫停進廠，編
    號十與編號二四亦有重複申請，編號十一、二八經許可後事
    後亦經終止許可，編號二九、三四事後經撤銷申請，編號二
    ○非甲○○○申請）之「廢土進場棄置同意公函」予甲○○
    ○，總計同意進場棄置之廢土量約達八十萬四千一百八十八
    點七立方米（起訴書誤載為共九十六萬一千七百六十九立方
    米），遠超過新竹縣湖口鄉垃圾衛生掩埋場有效容積十七萬
    八千八百一十立方米近三點五倍之多。期間甲○○○就附表
    編號八、十三、二一、二三號等四件申請核發「廢土棄置完
    成證明書」時，丁○○亦明知李文吉、李文龍二人並未實際
    將廢土傾倒至新竹縣湖口鄉垃圾衛生掩埋場，竟基於同前圖
    利李文吉、李文龍、甲○○○之概括犯意，仍於其所掌之公
    文書就廢土已棄置完成之不實登載，並製作簽文呈由不知情
    之新竹縣湖口鄉鄉長范錦標核示，進而核發不實之「廢土棄
    置完成證明書」交付予甲○○○，再由甲○○○持以轉交李
    文吉、李文龍二人，供其等出售交予土方承包商或營造廠商
    用以向台北縣政府申報工地完工，並行文照會台北縣政府工
    務局，足以生損害於台北縣政府工務局稽核之正確性及公眾
    權益。丁○○總計為李文吉、李文龍、甲○○○圖利三千二
    百二十四萬七千五百四十八元之不正利益（出售每立方米可
    得四十元利益40Ｘ804188.7=00000000，再加上甲○○○取
    得四件廢土棄置完成證明書可獲利8萬元，共計00000000元
    ）。
四、案經法務部調查局新竹縣調查站移送臺灣新竹地方法院檢察
    署檢察官偵查起訴。
    理  由
一、訊據上訴人即被告丁○○固不否認核發上揭所示之廢土進場
    棄置同意公函及廢土棄置完成證明書予甲○○○之情，上訴
    人即被告甲○○○亦坦承有代李文吉、李文龍向新竹縣湖口
    鄉公所申請廢土進場棄置同意公函、廢土棄置完成證明書，
    及有向李文吉、李文龍收取每立方米廢土十元之價金等情不
    諱，但其等二人均矢口否認有公訴人所指訴之犯行，被告丁
    ○○辯稱：伊要核准廢土進場，還要簽報資料給鄉長核准。
    當時李文吉三人共聲請三十六筆的廢土，可是並沒有每次進
    場。伊雖然有同意他們過場一百多萬立方米的廢土，可是確
    實進場的數目是一萬多立方米的廢土。而原則上其他縣市的
    廢土是不可以進場的，至於本鄉的廢土進場則是要收費，但
    如果是乾淨的廢土，若有需要，其他縣市的土我們也會接受
    。伊並沒有因為李文吉、李文龍等人聲請核准而向他們收取
    任何的費用，也沒有自甲○○○處拿過所謂二萬元的酬勞云
    云；被告甲○○○則辯稱：伊是某次經過湖口垃圾場看到在
    冒煙，所以就自己到垃圾場內詢問，是否需要乾淨的廢土。
    經過協調後，伊就提出申請，可是並不是每次都有核准。事
    實上伊對於李文吉兄弟並不是很熟悉。他們因為人手缺少，
    就請伊代為送件給鄉公所申請傾倒廢土，後來李文吉兄弟二
    人所提供給伊的土壤不合規定，伊還自己出錢購買乾淨的黏
    土給鄉公所填土。李文吉兄弟後來雖然有拿現金、支票給伊
    作為購買黏土的價金，可是只有約一百餘萬元以現金支付，
    其他的支票都退票沒有兌現。該每立方米的十元，是李文吉
    兄弟給伊購買乾淨覆土的款項，並非伊代為申請傾倒證明的
    酬勞。李文吉兄弟所申請的資料都是由伊代勞，可是伊並沒
    有因為幫助他們做這些事情而有任何的好處，伊反而因為購
    買乾淨覆土而賠錢在裡面。伊根本就沒有得利情形，沒有犯
    罪故意云云。
二、惟查：
  (一)上開事實業經證人李文吉、李文龍二人於偵查中及原審證述
    綦詳，再依證人李文龍於偵查中稱：「（問：這些證明書如
    何取得？）我們透過甲○○○向湖口鄉公所申請。（問：你
    們有直接和湖口鄉公所人接洽？）沒有。（問：取得這些證
    明書，你們可以向工程公司收費？）可以，向他們收取每立
    方米約四十元的費用。（問：你們給甲○○○何好處？）每
    立方米十元。」（見偵查卷第三六頁反面、第三七頁）。被
    告甲○○○亦稱：「（問：是誰委託你向湖口鄉公所申請「
    廢土進場」及「棄置完成證明書」？）李文龍、李文吉二兄
    弟都有。（問：你知道這些證明書做何用途？）李文龍兄弟
    跟我說「進場證明書」是為了開工用，「棄置完成證明」是
    為了申請水電。（問：你收取每立方米十元的費用？）是。
    （問：你支付鄉公所多少錢？）不用支付金錢，因為我要買
    乾淨的廢土去湖口垃圾掩埋場當覆蓋垃圾用。」（見偵查卷
    第三七頁、第三八頁）。足見證人李文吉、李文龍二人所證
    情節與事實相符，尚堪採信。
  (二)又據被告丁○○、甲○○○之供述、證人李文吉、李文龍二
    人之證言及依本件扣得之新竹縣湖口鄉公所相關函文資料可
    知，如附表所載之向新竹縣湖口鄉公所申請「廢土棄置同意
    函」及「棄置完成證明書」之流程概為：證人李文吉代表福
    記九連公司只需填具一紙表示其公司承包某工程而開挖若干
    土方，希望能獲准傾倒土方至湖口鄉垃圾衛生掩埋場（或表
    明已將廢土全部棄置完成於湖口鄉垃圾衛生掩埋場），不須
    附上福記九連公司是否承包該工程之相關資料，被告甲○○
    ○再持該紙申請書即可向被告丁○○代為申請，而丁○○完
    全不予審查即依照申請書上所寫內容全數照准，平均一個個
    案之公文往返時間約費時二個月，有如附表所示之各案相關
    資料附於上開刑事案件偵查卷宗內。按新竹縣湖口鄉垃圾衛
    生掩埋場之有效容積量為十七萬八千八百一十立方米，為調
    整合理成本暨配合地磅操作，俾便管制垃圾代處理及防止任
    意傾倒廢棄物造成二次公害增加困擾，八十四年五月間，新
    竹縣湖口鄉鄉民代表會第十五屆第二次定期會復依據新竹縣
    湖口鄉鄉長之提議而議決通過調整該掩埋場之收費辦法：凡
    傾倒廢土至新竹縣湖口鄉垃圾衛生掩埋場者，須收費每立方
    米二百八十元之規定，有新竹縣湖口鄉鄉民代表會第十五屆
    第二次定期會鄉長提案、定期大會議決、湖口鄉垃圾衛生掩
    埋場工程簡介等相關公文附於調查局刑事偵查卷（下稱調查
    卷）第一一一頁至第一一四頁可稽；被告丁○○身為新竹縣
    湖口鄉公所之清潔隊隊長，對於該清潔隊所管轄之境內湖口
    鄉垃圾衛生掩埋場的有效容積量及上開鄉民代表會之決議不
    可能不知，依法自應遵守上開鄉民代表會之決議並參酌該掩
    埋場之有效容積量以為適法之裁量，乃其竟不予實質審查，
    即依照申請書上所寫內容全數照准，顯係明知違背法令，而
    為圖利之犯行。
  (三)被告丁○○所辯所為核准係因一時之行政疏失所致，然依被
    告甲○○○之供述：「（問：為何不叫申請進場的公司來棄
    置廢土？）因為他們有一次載來的廢土太髒，不合規定，被
    拒絕進場。」（見偵查卷第三八頁），則被告丁○○就此自
    應對嗣後所申請之棄置同意更加謹慎並嚴格要求才對，但被
    告丁○○卻與被告甲○○○談妥由被告甲○○○在掩埋場須
    土壤覆土時另行採買，而被告丁○○對李文吉、李文龍等之
    申請案則仍予照准，並共准許如附表所示、高達該垃圾衛生
    掩埋場有效容積七倍多之數量進場，連以建（雜）執照北縣
    發建字五六六及七九五號為三次申請、北縣汐建字０８
    ３及４６０號為二次申請、北縣土建字五五二號為二次申
    請，均未核實予以准許，此豈可謂為一時之行政疏失？且因
    台北縣政府為防止濫行傾倒廢土而嚴格要求土方或營造廠商
    須提出合法掩埋場之「廢土棄置同意書」、「棄置完成證明
    書」等，始許可工地之開工及完工，故關於「廢土棄置同意
    書」、「棄置完成證明書」等文件在坊間係炙手可熱，一張
    證明書在黑市之叫價可至上百萬元以上，被告丁○○對此應
    非全然不知，而甲○○○係代李文吉、李文龍以福記九連公
    司名義申請，是其圖利李文吉、李文龍、甲○○○之犯意已
    至為明顯，所辯因一時之行政疏失所致云云，要屬卸責之詞
    ，不足採信。
  (四)再依被告丁○○坦承：「（問：鄉代會有無決議限制新竹縣
    的土？）沒有，但我們有共識，原則上是本縣市，不夠才找
    外縣市。」（見原審卷第一七一頁），惟觀之如附表所示、
    由被告甲○○○所代為申請之工地建照字號，均為：「北縣
    『鶯』、『峽』、『汐』、『永』、『樹』、『中』、『蘆
    』、『重』建字」等一看即知並非新竹縣湖口鄉鄉內之工地
    廢土，被告丁○○竟仍一概予以核准，且被告丁○○身為清
    潔隊長，明知鄉代會有上開廢土收費之決議，其何以不顧上
    開決議而單單獨惠被告甲○○○，對其分文未取？且逾量發
    給「廢土進場證明」供人轉售圖利。其辯稱無犯意，孰能置
    信？
  (五)又證人李文吉、李文龍二人復證稱其等在取得新竹縣湖口鄉
    所發文之「棄置同意函」時，會依據所核准之數量給付被告
    甲○○○每立方米十元之酬庸乙情，亦為被告甲○○○所坦
    承，已如前述。此並據證人李文吉、李文龍二人於其等被訴
    偽造文書案之臺灣板橋地方法院八十八年度訴字第八五號案
    件中，於八十八年二月二日當庭提呈之以快遞方式交付現金
    或支票予被告甲○○○，並經被告甲○○○簽收之快遞收據
    二張附卷可稽。並經原審調閱上開臺灣板橋地方法院八十八
    年度訴字第八五號偽造文書案卷核閱無誤。被告甲○○○雖
    辯稱證人李文吉、李文龍二人所交付之支票中有多數均被退
    票或未兌現，並提出被退票之客票三紙面額共計七十八萬六
    千元、未兌現之支票、本票各一張面額各十三萬及五百三十
    萬八千二百元（見本院上訴卷第二七三頁至第二七七頁），
    益證被告甲○○○確有拿取證人李文吉、李文龍二人因轉售
    獲利所給付之酬庸。且如附表編號八、十三、二一、二三所
    示土方數量已核發「廢土棄置完成證明」之土方數量（共計
    一八○五六立方米），其數量以每立方米十元計算，遠低於
    上開未兌現金額，更可認李文吉等係以「廢土進場棄置」同
    意書函核計金額與甲○○○，而非其等所言係以「廢土棄置
    完成證明」計算。縱使李文吉、李文龍二人所交付予被告甲
    ○○○之票據一時不能完全兌現，但票據係有價證券，此僅
    為其等間之民事債權債務關係，與被告丁○○已成立之對於
    主管事務，明知違背法令，直接圖利他人之刑事責任無礙。
    至被告甲○○○於原審雖提出一紙向新竹縣湖口鄉公所繳交
    金額十一萬零五百元之８５（莊）建字第八五四號、九五五
    號（附表編號三十、三十一）之保證傾廢土之棄土保證金收
    據（見原審卷第一八四頁），惟此收據係八十六年二月十四
    日所開立，已在本案核准同意之後，且僅係保證金並非收費
    ；被告甲○○○並指稱其有在湖口鄉垃圾衛生掩埋場需要乾
    淨覆土時另行購買，惟此並不影響被告丁○○有圖利被告甲
    ○○○之犯行，且被告甲○○○對於其所購置之土壤何來？
    價格若干？等均無法交代，益徵其所言乃卸責之詞。
  (六)又被告甲○○○雖辯稱僅申請二件廢土棄置完成證明書（即
    附表編號十三、二三所示之北縣蘆建字第四六五號、第五八
    ○號），並非四件一節（見本院前審更(一)卷二第一七四頁）
    ，然被告甲○○○既自承附表編號八、十三、二一、二三所
    示之廢土進場棄置同意函為其所代為申請，則該四件之廢土
    棄置完成證明書自係其所申請，否則湖口鄉公所斷不致自行
    核發，此有各該廢土棄置完成證明書函在卷可稽（分見調查
    卷第一○九頁、一三○頁、一三四頁、一三六頁），是被告
    甲○○○上開所辯不實，自不足採。
  (七)再其就上開四件申請核發「廢土棄置完成證明書」時，被告
    丁○○雖明知證人李文吉、李文龍二人並未實際將廢土傾倒
    至新竹縣湖口鄉垃圾衛生掩埋場，竟仍簽辦簽呈予不知情之
    新竹縣湖口鄉鄉長范錦標核示，進而核發不實之「廢土棄置
    完成證明書」以交付予被告甲○○○後再轉交證人李文吉、
    李文龍二人，供其等持交土方或營造廠商用以向台北縣政府
    申請工地完工許可，並行文照會台北縣政府工務局之部分，
    有上開相關文件附於上開刑事案件偵查卷宗內，被告丁○○
    亦自承：「（問：你既不能知悉實際有無進場或進場數量？
    何以能據以核發棄置完成證明書或報告書？）因我沒有管制
    進場數量，所以我所核發的進場允可證明，每件是否確實有
    進場或數量多少，我並不清楚。但是甲○○○確實有提供廢
    土給掩埋場，至於該廢土來源，我亦不清楚。所以甲○○○
    向我申請「棄置完成證明書」或「報告書」時，我均會核發
    證明公函給甲○○○，至於數量，我係以概括估算數量為發
    放依據。」、「李文吉是否有將廢土運至掩埋場，我僅以甲
    ○○○提供的概算數量，做為核發依據。」（見調查卷第六
    頁反面、第七頁），亦徵被告丁○○確有圖利之犯行。而被
    告丁○○圖利被告甲○○○及李文吉、李文龍之金額，依附
    表所核准之土方數量，扣除編號二十非起訴範圍，及編號一
    、六、八、九，編號二、七均有重複，編號五，以上均於核
    准後經發函暫停進廠，編號十與編號二四亦有重複申請，編
    號十一、二八經許可後事後亦經終止許可，編號二九、三四
    事後經撤銷申請等，有各該文件在卷可稽（見本院更(一)卷一
    第一六五頁至第一六七頁、更(一)卷二第一八四、一八五頁）
    ，共計八十萬四千一百八十八．七立方米，李文吉、李文龍
    以每立方米四十元出售計算，共可獲利三千二百十六萬七千
    五百四十八元，加計編號八、十三、二一、二三共四件，李
    文吉、李文龍二人並於最後實際取得「廢土棄置完成證明書
    」時，再給付甲○○○每件二萬元酬庸，四件共計八萬元，
    故總計被告丁○○圖利李文吉、李文龍、甲○○○之金額共
    為三千二百二十四萬七千五百四十八元。
  (八)另按共犯在學理上，有任意共犯與必要共犯之分，前者指一
    般原得由一人單獨完成犯罪而由二人以上共同實施者，當然
    有刑法總則共犯之適用，後者指須有二人以上參與實施始能
    成立之犯罪而言。必要共犯，尚可分為二人以上朝同一目標
    共同參與犯罪實施之「聚合犯」，及二個或二個以上之行為
    人，彼此相互對立之意思經合致而成立犯罪之「對向犯」，
    「對向犯」因行為者各有其目的，各就其行為負責，彼此間
    無所謂犯意之聯絡，當然無適用刑法第二十八條共同正犯之
    餘地。又貪污治罪條例第六條第一項第四款之圖利罪，係屬
    身分犯，以依據法令從事公務之人員為犯罪主體，無此身分
    者，依同條例第三條之規定，固亦得成立本罪之共同正犯，
    然必無此身分者與有此身分者，並非互相對立之「對向犯」
    ，而係彼此有犯意聯絡及行為分擔，朝同一目的，共同對於
    有此身分者所主管或監督之事務，直接或間接圖得該有此身
    分者本人或圖得其他第三人不法之利益，始足當之；若該有
    此身分者所圖利之對象，即係該無此身分者，則二人係居於
    彼此相互對立之對向關係，行為縱有合致，並使該無此身分
    者因而得不法之利益，但二人之行為既各有其目的，分別就
    各該行為負責，彼此間無所謂犯意聯絡與行為分擔，除另有
    處罰該無此身分者之他項罪名外，尚難以上開圖利罪之共同
    正犯論處，此觀之同條例第十一條之行賄罪，其法定刑遠較
    上開圖利罪為輕，無此身分者，就違背職務之行為行賄時，
    僅論以較輕之行賄罪，未行賄時，殊無反論以較重之圖利罪
    自明（最高法院九十年度台上字第六０四號判決參照）。查
    甲○○○取得「廢土進場棄置同意公函」交予李文吉、李文
    龍，即可取得該公文棄置容量每立方米十元之酬勞，而李文
    吉、李文龍二人則再以每立方米約四十元之價錢，將該公函
    販賣與土方或營造廠商，則丁○○核准上開公文予甲○○○
    ，應係圖利甲○○○、李文吉、李文龍等人。該有身分者丁
    ○○所圖利對象之一，即係該無身分者甲○○○，則二人係
    居於彼此相互對立之對向關係，行為縱有合致，並使該無身
    分者甲○○○因而得不法之利益，因二人之行為各有其目的
    ，各就其行為負責，彼此間自無所謂犯意之聯絡與行為之分
    擔可言，尚難以上開圖利罪之共同正犯論處。是公訴人起訴
    認被告甲○○○應依刑法第三十一條第一項之規定就被告丁
    ○○所犯圖利罪部分負共犯之責，自有未合。
  (九)另刑法第二百十四條所謂使公務員登載不實事項於公文書罪
    ，須一經他人之聲明或申報，公務員即有登載之義務，並依
    其所為之聲明或申報予以登載，而屬不實之事項者，始足構
    成，若其所為聲明或申報，公務員尚須為實質之審查，以判
    斷其真實與否，始得為一定之記載者，即非本罪所稱之使公
    務員登載不實（最高法院七十三年台上字第一七一０號判例
    參照）。本案「廢土進場棄置同意書」、「廢土棄置完成證
    明」等文件之發給，尚須經公務員為實質之審查，已如前述
    ，故本案被告甲○○○應無觸犯刑法第二百十四條之使公務
    員登載不實事項於公文書罪。然就所核發之不實登載公文書
    「廢土棄置完成證明」予被告甲○○○，再轉交由他人使用
    之行使公務員登載不實犯行部分，被告丁○○及甲○○○犯
    罪之目的皆在取得該公務員登載不實之文書以行使之，被告
    甲○○○就此即應依刑法第三十一條第一項之規定負共犯之
    責。綜上所述，被告丁○○、甲○○○二人所辯，顯均係事
    後卸責之詞，不足採信。
  (十)至證人乙○○即案發時之湖口鄉鄉民代表會主席，於本院證
    稱對於鄉民代表會所通過之議案，已記不清楚等語，其既已
    不記得情節，自不足採。另證人丙○○於本院證稱：鄉長所
    批示垃圾場所需廢棄土之質量，是因鄉公所垃圾場需要乾淨
    土去覆蓋，即不參雜垃圾、樹枝、事業廢棄物、建築廢棄物
    之類，鄉長在主管會報有提過，不能濫收廢土，如未好好管
    制，會造成其他負擔，會批示注意數量及確實有進場，是如
    果不約束隊員，怕會參雜其他廢土，而發生賣證明之弊端等
    語，惟證人丙○○所證，僅能證明該鄉垃圾場所需為乾淨廢
    土，及訓示清潔隊員應確實注意進場廢土數量等事實，並不
    能為有利被告二人之認定，附此敘明。
  (十一)綜上所述，本件被告二人所犯，事證已臻明確，犯行洵堪認
    定，應予依法論科。
三、查本件被告行為後，貪污治罪條例第六條第一項第四款之圖
    利罪，已於九十年十一月七日修正公布，同年月九日生效，
    修正後條文為：「對於主管或監督之事務，明知違背法令，
    直接或間接圖自己或其他私人不法利益，因而獲得利益者」
    ，新法之犯罪構成要件，規定以明知違背法令圖利，且因而
    獲得利益者為限，與舊法有異。核被告丁○○所為仍具備新
    法規定之構成要件，已如前述，其所為依新法之規定仍應成
    立犯罪，比較新舊法之法定刑，均為「處五年以上有期徒刑
    ，得併科新台幣三千萬元以下罰金」，其刑度相同，依刑法
    第二條第一項前段從新主義之原則，應適用修正後之新法。
    被告丁○○係新竹縣湖口鄉公所清潔隊隊長，職司新竹縣湖
    口鄉公所清潔隊內除經費及重大工程外，所有一般性業務之
    承辦兼決行等業務，為依據法令從事於公務之人員，核其所
    為係犯修正後貪污治罪條例第六條第一項第四款對於主管事
    務，明知違背法令，直接圖其他私人不法利益，因而獲得利
    益罪、刑法第二百十六條、第二百十三條之行使公務員登載
    不實事項於職務上所掌之文書罪；被告甲○○○雖非公務員
    ，惟其與具公務員身分之被告丁○○共犯刑法第二百十六條
    、第二百十三條之行使公務員登載不實事項於職務上所掌之
    文書罪，應依刑法第三十一條第一項之規定，以共犯論處。
    被告丁○○先後多次就對於主管事務，明知違背法令，直接
    圖其他私人不法利益，因而獲得利益罪及行使公務員登載不
    實事項於職務上所掌之文書之犯行，及被告甲○○○對於行
    使公務員登載不實事項於職務上所掌文書罪之犯行，均時間
    緊接、手法雷同，所犯均係犯罪構成要件相同之罪，顯係基
    於概括之犯意反覆為之，均應依刑法第五十六條連續犯之規
    定論以連續犯，以一罪論，並加重其刑。又被告丁○○所犯
    上開二罪間，有方法行為、目的行為之牽連關係，應依刑法
    第五十五條之規定，從一重罪之連續對於主管事務，明知違
    背法令，直接圖其他私人不法利益，因而獲得利益罪處斷。
四、原審對被告等論罪科刑固非無見，惟查：(一)貪污治罪條例第
    六條於九十年十一月七日修正公布，同年月九日生效，該罪
    構成要件經修正，原審未及依法為新舊法之比較適用，及說
    明應適用新法，尚有未合。(二)貪污治罪條例第十條所定應予
    追繳沒收者，以所得為限，無所得即無從為該諭知，被告丁
    ○○係圖利甲○○○等人，並非與甲○○○共犯，被告丁○
    ○本身並無得利，原判決在被告丁○○項下宣告追繳沒收，
    亦有未合（參見最高法院五十四年度台上字第二六五號判例
    參照）。(三)被告甲○○○所為係犯行使公務員登載不實文書
    罪，原判決認其亦犯貪污治罪條例之圖利罪，亦有未妥。(四)
    附表編號一、二、五至十一、二○、二八、二九、三四等件
    ，或係重複申請，或經終止許可、撤銷申請及非被告甲○○
    ○所申請，均已如前述，被告丁○○所核發之「廢土進場棄
    置同意書」，應僅二十三件，原審認有三十五件，而渠等所
    核發領取之「廢土棄置完成證明書」應有四件（即編號八、
    十三、二一、二三），原審認僅三件，均與事實不符。(五)附
    表編號十二土方數量應為二千一百七十八立方米（見本院更
    (一)卷二第一八六頁）原判決誤為七千立方米；又編號二三土
    方數量係五千六佰（立方）米，原判決誤書為二千六百（立
    方）米；編號二九申請公司係水晶營造，原判決誤書為水昌
    營造，皆有未洽。被告丁○○、甲○○○二人上訴意旨否認
    犯罪雖無可取，然原判決既有前揭可議之處，自無可維持，
    應由本院予以撤銷改判。爰審酌被告丁○○身為公務員，不
    知潔身自愛，竟利用其身為清潔隊隊長主管清潔隊業務，得
    核發市面上叫價甚高之「廢土棄置同意函」及「棄置完成證
    明書」以便他人轉賣之機會，基於圖利甲○○○等人之犯意
    ，大肆核准上開證明文件，使甲○○○及李文吉、李文龍等
    人獲得非法暴利，美其名係因掩埋場需要大量廢土所不得不
    為，實際上不但造成真正的廢土不知去向而任意棄置國境內
    ，更使得新竹縣湖口鄉失去廣大財源，犯罪後又否認犯行；
    另被告甲○○○利用其擔任中間人之角色而獲取不法利益，
    犯罪後亦推諉卸責等一切情狀，分別量處如主文第二、三項
    所示之刑，以示懲儆。被告丁○○並依其犯罪之性質，認有
    宣告褫奪公權之必要，併依貪污治罪條例第十七條、刑法第
    三十七條第二項之規定，宣告褫奪公權之肆年。至於被告甲
    ○○○因所犯之行使公務員不實登載之公文書「廢土棄置完
    成證明書」四件，所得之八萬元，係犯罪所得之財物，未能
    證明已廢失，應依刑法第三十八條第一項第三款宣告沒收。
五、公訴意旨略以：(一)被告甲○○○向湖口鄉公所申請取得上開
    所示「廢土棄置同意函」後交由李文吉、李文龍換取酬勞等
    情，因認其與被告丁○○共犯貪污治罪條例第六條第一項第
    四款圖利罪嫌；(二)附表編號一、二、五至十一、二八、二九
    、三四等所示之「廢土棄置同意函」，亦係由被告甲○○○
    向湖口鄉公所申請由被告丁○○核發取得，以換取報酬等情
    ，亦認被告二人涉犯上揭圖利罪嫌。惟查：(一)貪污治罪條例
    第六條第一項第四款之圖利罪，係屬身分犯，以依據法令從
    事公務之人員為犯罪主體，無此身分者，依同條例第三條之
    規定，固亦得成立本罪之共同正犯，然必無此身分者與有此
    身分者，並非互相對立之「對向犯」，而係彼此有犯意聯絡
    及行為分擔，朝同一目的，共同對於有此身分者所主管或監
    督之事務，直接或間接圖得該有此身分者本人或圖得其他第
    三人不法之利益，始足當之；本件被告查甲○○○取得「廢
    土進場棄置同意公函」交予李文吉、李文龍，即可取得該公
    文棄置容量每立方米十元之酬勞，李文吉、李文龍再持向土
    方承包商或營造廠商換取每立方米四十元之價金，則丁○○
    核准上開公文予甲○○○，應係圖利甲○○○、李文吉、李
    文龍等人。該有身分之被告丁○○所圖利對象之一，係無身
    分之甲○○○，則其彼此係居於相互對立之對向關係，行為
    縱有合致，並使該無身分者甲○○○因而得不法之利益，因
    二人之行為各有其目的，各就其行為負責，彼此間自無所謂
    犯意之聯絡與行為之分擔可言，尚難以上開圖利罪之共同正
    犯論處。是公訴人起訴認被告甲○○○應依刑法第三十一條
    第一項之規定就被告丁○○所犯圖利罪部分負共犯之責，自
    有未合，公訴人認此部分與前開論罪部分有牽連犯之裁判上
    一罪關係，爰就此部分不另為無罪之諭知。(二)附表編號一、
    二、五至十一、二八、二九、三四等所示之「廢土棄置同意
    函」，或係重複申請，或經終止許可、撤銷申請而失效，或
    非被告甲○○○所申請，均已如前述，有相關文件附卷可核
    （見本院更(一)卷一第一六五頁至第一六七頁、更(一)卷二第一
    八四、一八五頁），故被告等此部分犯罪，尚屬不能證明，
    惟公訴人認此部份與前開有罪部分，有連續犯之裁判上一罪
    關係，爰亦不另為無罪之諭知，併此敘明。
據上論斷，應依刑事訴訟法第三百六十九條第一項前段、第三百
六十四條、第二百九十九條第一項前段，貪污治罪條例第二條、
（修正後）第六條第一項第四款、第十七條、第十九條，刑法第
十一條、第二條第一項前段、第二十八條、第三十一條第一項、
第五十六條、第二百十六條、第二百十三條、第五十五條、第三
十七條第二項、第三十八條第一項第三款，判決如主文。
。
本案經檢察官林炳雄到庭執行職務。
中　　華　　民　　國　　94　　年　　9　　月　　21 　　日
　　　　　　　　　刑事第十三庭  審判長法　官  劉景星
                                      法  官  陳博志
                                      法  官  李春地
以上正本證明與原本無異。
如不服本判決，應於收受送達後十日內向本院提出上訴書狀，其
未敘述上訴之理由者並得於提起上訴後十日內向本院補提理由書
（均須按他造當事人之人數附繕本）。
                                      書記官  柳秋月
中　　華　　民　　國　　94　　年　　9 　　月　　29　　日
附錄：本案論罪科刑法條全文
修正後貪污治罪條例第6條第1項第4款
有下列行為之一者，處五年以上有期徒刑，得併科新臺幣三千萬
元以下罰金：
一  意圖得利，抑留不發職務上應發之財物者。
二  募集款項或徵用土地、財物，從中舞弊者。
三  竊取或侵占職務上持有之非公用私有器材、財物者。
四  對於主管或監督之事務，明知違背法令，直接或間接圖自己
或其他私人不法利益，因而獲得利益者。
五  對於非主管或監督之事務，明知違背法令，利用職權機會或
身分圖自己或其他私人不法利益，因而獲得利益者。
前項第一款至第三款之未遂犯罰之。
刑法第213條 (公文書不實登載罪)
公務員明知為不實之事項，而登載於職務上所掌之公文書，足以
生損害於公眾或他人者，處一年以上七年以下有期徒刑。
刑法第216條 (行使偽造變造或登載不實之文書罪)
行使第二百十條至第二百十五條之文書者，依偽造、變造文書或
登載不實事項或使登載不實事項之規定處斷。
附  表：
新竹縣湖口鄉公所核准廢土方進場證明書
┌──┬──────┬───────┬────┬──────┬─────┐
│編號│核 准 日 期 │核  准  文  號│申請公司│建(雜)照字號│ 土方數量 │
│    │            │              │        │            │米指立方米│
├──┼──────┼───────┼────┼──────┼─────┤
│ 一 │八十五年七月│湖所清字第一一│福記九連│北縣鶯建字第│肆仟零拾│
│    │二十日      │五四五號      │        │五六六號、北│米、仟捌│
│    │            │              │        │縣鶯建字第七│佰柒拾米  │
│    │            │              │        │九五號      │          │
├──┼──────┼───────┼────┼──────┼─────┤
│ 二 │同右        │湖所清字第一一│同右    │北縣汐建字第│壹萬柒仟肆│
│    │            │五四六號      │        │０八三號、北│佰伍拾米、│
│    │            │              │        │縣汐建字第四│陸仟肆佰柒│
│    │            │              │        │六０號      │拾米      │
├──┼──────┼───────┼────┼──────┼─────┤
│ 三 │同右        │湖所清字第一一│同右    │北宜高南港坪│拾萬米  │
│    │            │五四七號      │        │林段        │          │
├──┼──────┼───────┼────┼──────┼─────┤
│ 四 │同右        │湖所清字第一一│同右    │（８３）雜字│貳拾萬零玖│
│    │            │五四八號      │        │第０四三號  │仟米      │
├──┼──────┼───────┼────┼──────┼─────┤
│ 五 │八十五年七月│湖所清字第一一│同右    │北宜高一、二│拾萬米  │
│    │二十五日    │九０三號      │        │標          │          │
├──┼──────┼───────┼────┼──────┼─────┤
│ 六 │同右        │湖所清字第一一│同右    │北縣鶯建字第│肆仟零拾│
│    │            │九０四號      │        │五六六號、北│米、仟捌│
│    │            │              │        │縣鶯建字第七│佰柒拾米  │
│    │            │              │        │九五號      │          │
├──┼──────┼───────┼────┼──────┼─────┤
│ 七 │同右        │湖所清字第一一│同右    │北縣汐建字第│壹萬柒仟肆│
│    │            │九０二號      │        │０八三號、北│佰伍拾米、│
│    │            │              │        │縣汐建字第四│陸仟肆佰柒│
│    │            │              │        │六０號      │拾米、    │
├──┼──────┼───────┼────┼──────┼─────┤
│ 八 │八十五年八月│湖所清字第一三│同右    │北縣鶯建字第│伍仟米    │
│    │十六日      │０七五號      │        │五六六號    │          │
├──┼──────┼───────┼────┼──────┼─────┤
│ 九 │同右        │湖所清字第一三│同右    │北縣鶯建字第│伍仟米    │
│    │            │０七六號      │        │七九五號    │          │
├──┼──────┼───────┼────┼──────┼─────┤
│ 十 │八十五年八月│湖所清字第一三│同右    │北縣土建字第│陸萬米    │
│    │二十三日    │四０四號      │        │五五二號    │          │
├──┼──────┼───────┼────┼──────┼─────┤
│十一│同右        │湖所清字第一三│同右    │北縣樹建字第│萬捌仟伍│
│    │            │四０五號      │        │三七八號    │佰柒拾壹米│
├──┼──────┼───────┼────┼──────┼─────┤
│十二│八十五年九月│湖所清字第一四│同右    │北縣店建字第│貳仟壹佰柒│
│    │六日        │二七七號      │        │九二七號    │拾捌米    │
├──┼──────┼───────┼────┼──────┼─────┤
│十三│同右        │湖所清字第三一│同右    │北縣峽建字第│仟佰伍│
│    │            │一九八號      │        │０一四號、（│拾米、壹仟│
│    │            │              │        │８５）蘆建字│捌佰陸拾陸│
│    │            │              │        │第四六五號  │米        │
├──┼──────┼───────┼────┼──────┼─────┤
│十四│同右        │湖所清字第三一│同右    │北縣店建字第│玖仟伍佰伍│
│    │            │一九九號      │        │七０八號    │拾米      │
├──┼──────┼───────┼────┼──────┼─────┤
│十五│同右        │湖所清字第三一│同右    │北縣樹建字第│肆萬伍仟米│
│    │            │二００號      │        │五九０號    │          │
├──┼──────┼───────┼────┼──────┼─────┤
│十六│同右        │湖所清字第三一│同右    │北縣中建字第│壹萬柒仟米│
│    │            │二０一號      │        │四三四號    │          │
├──┼──────┼───────┼────┼──────┼─────┤
│十七│八十五年九月│湖所清字第一四│同右    │北縣蘆建字第│玖仟米    │
│    │十四日      │六七八號      │        │五九九號    │          │
├──┼──────┼───────┼────┼──────┼─────┤
│十八│同右        │湖所清字第一四│同右    │北縣重建字第│肆佰米    │
│    │            │六七九號      │        │八四三號    │          │
├──┼──────┼───────┼────┼──────┼─────┤
│十九│同右        │湖所清字第一四│同右    │北縣汐建字第│萬伍仟伍│
│    │            │六八０號      │        │一三三八號  │佰米      │
├──┼──────┼───────┼────┼──────┼─────┤
│二十│八十五年十月│湖所清字第八五│臺灣號誌│中山高儀控工│壹萬米    │
│    │一日        │０一五四一八號│        │程          │          │
│    │            │              │        │            │          │
├──┼──────┼───────┼────┼──────┼─────┤
│二一│八十五年十一│湖所清字第八五│福記九連│北縣樹建字第│仟肆佰壹│
│    │月四日      │０三一四七八號│        │一一六二號、│拾點柒米│
│    │            │              │        │北縣永建字第│伍仟伍佰玖│
│    │            │              │        │０八一號    │拾米      │
├──┼──────┼───────┼────┼──────┼─────┤
│二二│八十五年十一│湖所清字第八五│同右    │北縣店建字第│壹仟玖佰零│
│    │月七日      │０三一五二四號│        │一一八八號  │貳米      │
├──┼──────┼───────┼────┼──────┼─────┤
│二三│同右        │湖所清字第八五│同右    │北縣蘆建字第│伍仟陸佰米│
│    │            │０三一五二五號│        │五八０號    │          │
├──┼──────┼───────┼────┼──────┼─────┤
│二四│八十五年十一│湖所清字第八五│同右    │北縣土建字第│陸萬米    │
│    │月十三日    │０三一五五一號│        │五五二號    │          │
├──┼──────┼───────┼────┼──────┼─────┤
│二五│八十五年十一│湖所清字第八五│同右    │基府工（雜）│貳萬仟玖│
│    │月二十二日  │０三一六一七號│        │００一號    │佰貳拾壹米│
├──┼──────┼───────┼────┼──────┼─────┤
│二六│八十五年十一│湖所清字第八五│泰芳企業│北縣樹建字第│貳仟佰肆│
│    │月二十六日  │０三一六四四號│        │七六三號    │拾伍米    │
├──┼──────┼───────┼────┼──────┼─────┤
│二七│同右        │湖所清字第八五│福記九連│北縣莊建字第│壹仟柒佰米│
│    │            │０三一六四五號│        │七六三號    │          │
├──┼──────┼───────┼────┼──────┼─────┤
│二八│八十五年十二│湖所清字第八五│隆茂營造│北縣樹建字第│貳仟伍佰陸│
│    │月六日      │０三一六五四號│        │七六二號    │拾肆米    │
├──┼──────┼───────┼────┼──────┼─────┤
│二九│八十五年十二│湖所清字第八五│水晶營造│北縣中建字第│玖仟陸佰柒│
│    │月二十三日  │０三一七六０號│        │三三一號    │拾米      │
├──┼──────┼───────┼────┼──────┼─────┤
│三十│同右        │湖所清字第八五│榮華工程│北縣莊建字第│柒仟柒佰零│
│    │            │０三一七六一號│        │八五四號    │伍米      │
├──┼──────┼───────┼────┼──────┼─────┤
│三一│八十五年十二│湖所清字第八五│同右    │北縣莊建字第│壹萬玖仟玖│
│    │月二十六日  │０三一七六二號│        │九五五號    │佰貳拾米  │
├──┼──────┼───────┼────┼──────┼─────┤
│三二│同右        │湖所清字第八五│鴻瑞營造│北縣泰建字第│柒仟陸佰伍│
│    │            │０三一七六三號│        │九０九號    │拾貳米    │
├──┼──────┼───────┼────┼──────┼─────┤
│三三│八十六年一月│湖所清字第八五│彥俊營造│北縣板建字第│陸仟陸佰米│
│    │十日        │０三一八五一號│        │五九七號    │          │
├──┼──────┼───────┼────┼──────┼─────┤
│三四│同右        │湖所清字第八六│輝昌建設│北縣鶯建字第│貳仟米    │
│    │            │０三００三八號│        │０一二號    │          │
├──┼──────┼───────┼────┼──────┼─────┤
│三五│八十六年一月│湖所清字第八六│承鴻營造│北縣泰建字第│壹萬捌仟米│
│    │十三日      │０三００七０號│        │一０九九號  │          │
├──┼──────┼───────┼────┼──────┼─────┤
│三六│同右        │湖所清字第八六│茂英工程│北縣店建字第│陸仟玖佰玖│
│    │            │０三００七七號│        │六四五號    │拾陸米    │
└──┴──────┴───────┴────┴──────┴─────┘
